ACORDAO-COMPLETO-2369235

ACÓRDÃO 127/2020 ATA 2/2020 - PLENÁRIO

VISTOS, relatados e discutidos estes autos de embargos de declaração em processo de representação;
ACORDAM os Ministros do Tribunal de Contas da União, reunidos em sessão plenária, diante das razões expostas pelo relator e com fundamento no art. 34 da Lei 8.443/1992, em:
9.1. não conhecer dos presentes embargos de declaração;
9.2. arquivar o presente processo.

Embargos de declaração interpostos em face de acórdão que considerou improcedente representação sobre eventuais irregularidades na condução de pregão eletrônico que tinha por objeto a implantação de sistemas de monitoramento por câmeras digitais IP e alarmes de intrusão.

Banco Central do Brasil.

3. Interessados/Responsáveis/Recorrentes:
3.1. Recorrente: Control - Teleinformática Ltda (05.455.684/0001-30).

13.1. Ministros presentes: José Mucio Monteiro (Presidente), Benjamin Zymler (Relator), Augusto Nardes, Raimundo Carreiro, Ana Arraes, Bruno Dantas e Vital do Rêgo.
13.2. Ministro-Substituto convocado: Marcos Bemquerer Costa.
13.3. Ministros-Substitutos presentes: André Luís de Carvalho e Weder de Oliveira.

BENJAMIN ZYMLER

Ministro Benjamin Zymler.

Trata-se de embargos de declaração opostos pela empresa Control -Teleinformática contra os termos do Acórdão 1685/2019-TCU-Plenário, por meio do qual este Tribunal conheceu da presente representação, formulada pela ora embargante, e a considerou improcedente.
2. Em apertada síntese, a empresa se insurge contra a determinação constante do subitem 9.4. do Acórdão 1685/2019-TCU-Plenário, que determinou o encaminhamento de cópia daquele acórdão à Ordem dos Advogados do Brasil, Seccional do Distrito Federal (OAB/DF) .
3. O objetivo desse encaminhamento foi dar ciência àquele órgão da conduta dos advogados da autora da representação, os quais informaram a este Tribunal que haveria parentesco de primeiro grau entre a antiga proprietária da empresa fornecedora de atestado técnico e o sócio-gerente da licitante vencedora (Textex Tecnologia S/A) .
4. Alega a embargante haver contradição no voto que fundamentou a deliberação e entre este e o acórdão. Isso porque o relator, a despeito de afirmar que não formularia juízo de valor sobre a conduta dos causídicos, propôs o encaminhamento de cópia integral da deliberação à OAB/DF.
5. Prossegue a embargante:
"Data vênia, Vossa Excelência, a manifestação exarada pela SELOG clama por esclarecimentos e apontamentos desta Representada, de forma a não deixar qualquer dúvida quanto à conduta ilibada dos causídicos que, a TODOS os momentos (em que pese ter 'grifado' e 'sublinhado' o parentesco sugerido - dizeres da área técnica) afirmou serem os referidos apontamentos SUSPEITAS de POSSÍVEIS irregularidades. Em momento ALGUM afirmou categoricamente que a empresa estaria comentendo qualquer tipo de ilícito. 
Na busca pela verdade do caso em tela, mormente em face das diversas possíveis irregularidades que a Representante, em seu juízo de valor, entendia estarem ocorrendo, a similaridade de nomes sugeria MAIS uma suposta irregularidade. 
A unidade técnica alegou, suscintamente, o seguinte: 
1. A afirmação inverídica feita pelos patronos da empresa representante poderia induzir esta Corte de Contas ao erro, pois buscava configurar um conflito de interesses, por intermédio de relação de parentesco entre sócios da Incorporadora São Luis e a empresa Teltex Tecnologia S.A., que inexistia. 
2. Dessa forma, entende-se que houve afronta ao art. 80, inciso II, da Lei 13.105/2015, bem como art. 2º, inciso II e art. 6º, ambos do Código de Ética e Disciplina do Conselho Federal da Ordem dos Advogados do Brasil, e esse fato deve ser levado ao conhecimento da Ordem dos Advogados do Brasil, Seccional do Distrito Federal, a fim de que avalie a conduta dos profissionais e adote as medidas que entender cabíveis. (grifo nosso) 
Para que não haja qualquer dúvida quanto conduta dos causídicos, que somente sugeriram uma possibilidade de relação de parenteco, repisa-se aqui o que alegado na peça 62: 
'Ocorre que aliado a este fato, temos que a Sra. Adelaide Florentino da Rosa, era a Dona da Incorporadora São Luís e vendeu a Incorporadora ao Sr. Luís Carlos da Rosa Junior, que é seu sobrinho. Isso também nada teria de suspeito, a princípio. 
O que finalmente demonstra que há grandes indícios de que o atestado tenha possíveis falsidades, é que a Sra. Adelaide Florentio da Rosa, além de Tia do Sr. Luís Carlos da Rosa, É MÃE DO SR. VALMOR FERNADES ROSA FILHO, O DONO DA EMPRESA TELTEX, tornando o Dono da Incorporadora São Luís, à época da emissão deste Atestado, seu Primo. 
Ora, todos estes fatos, em conjunto, tecem uma situação onde havia enorme possiblidade de haver ocorrido algum ato improbo, mormente quanto a procedência do Atestado de Canoas/RS, emitido pela Incorporadora São Luís. 
Em arremate ao fato, recentemente vem sido noticiado que a Prefeitura de Canoas foi alvo de investigação pelo Ministério, sobre os contratos firmados pelo município com o Gamp, em 2016. Veja-se que diversos são os fatos justificam uma análise acautelada da documentação apresentada aqui e em outras oportunidades, assim como os fatos expostos.' 
Pode-se verificar que em todos os momentos, os causídicos deixaram claro que SUSPEITAVAM de irregularidade, apontados 'possíveis indícios' e 'enormes possibilidades', sem nunca afirmar que de fato fora cometido QUALQUER tipo de ilícito."
A embargante conclui seu recurso nos seguintes termos:
"Sendo assim, considerando todo o exposto e com fulcro no artigo 287 do RITCU, requer a Vossa Excelência, com acatamento e respeito, sejam sanado o ponto contraditório aqui exposto, no que tange ao encaminhamento do procedimento à Ordem dos Advogados do Distrito Federal, não obstante fugir ao cunho da SELOG, ou deste Tribunal, averiguar a conduta tomada pelos Causídicos, em defesa dos interesses de seu Representado."
É o relatório.

8.1. Leonardo Freitas Silva (14.656/E/OAB-DF) e outros, representando Control - Teleinformatica Ltda.

Não atuou.

EMBARGOS DE DECLARAÇÃO EM REPRESENTAÇÃO. AUSÊNCIA DE LEGITIMIDADE E DE INTERESSE DE AGIR. NÃO CONHECIMENTO. ARQUIVAMENTO.

REPRESENTAÇÃO (REPR)

Secretaria de Controle Externo de Aquisições Logísticas (Selog).

Trata-se de embargos de declaração opostos pela empresa Control -Teleinformática contra os termos do Acórdão 1685/2019-TCU-Plenário, por meio do qual este Tribunal conheceu da presente representação, formulada pela ora embargante, e a considerou improcedente.
2. Os presentes embargos, que têm por objetivo suprimir a determinação de encaminhamento de cópia dos autos à OAB/DF, não podem ser conhecidos, uma vez que a representante, que não foi habilitada nos autos, não possui legitimidade para embargar.
3. Cumpre observar que, nos termos do § 1º do art. 34 da Lei 8.443/1992, possuem legitimidade para embargar o responsável, o interessado e o Ministério Público:
"Art. 34. Cabem embargos de declaração para corrigir obscuridade, omissão ou contradição da decisão recorrida.
§ 1° Os embargos de declaração podem ser opostos por escrito pelo responsável ou interessado, ou pelo Ministério Público junto ao Tribunal, dentro do prazo de dez dias, contados na forma prevista no art. 30 desta Lei. (...) "
4. E, ainda que superado esse óbice, o interesse na matéria (encaminhamento de cópia dos autos à OAB/DF) é exclusivo dos causídicos e não da pessoa que os contratou. Ou seja, não haveria interesse recursal por parte da autora da representação.
5. A Secretaria de Controle Externo de Aquisições Logísticas (Selog) apontou na sua instrução que os causídicos teriam trazido informação sabidamente inverídica sobre o parentesco de primeiro grau entre os donos da Teltex Tecnologia S/A (Valmor Fernandes Rosa Filho) , licitante vencedora, e da Incorporadora São Luís (sra. Adelaide Florentino da Rosa) , emissora de atestado técnico. 
6. Sabidamente porque os próprios representantes legais fizeram juntar aos autos o documento de peça 78 (consulta de CPF) , no qual consta como genitora do sr. Valmor Fernandes Rosa Filho a sra. Theodolina Donada Rosa.
7. Essa informação teria por finalidade reforçar a tese levantada pela autora da representação de que o atestado fornecido pela Incorporadora São Luís seria materialmente falso, por mencionar serviços que não teriam sido efetivamente executados pela Teltex Tecnologia S/A.
8. Os argumentos colacionados nestes embargos de declaração para justificar a conduta dos advogados devem ser examinados pela autarquia que fiscaliza o exercício da advocacia. Ou seja, cabe à OAB/DF averiguar se a atuação dos advogados da representante está aderente aos arts. 2º e 6º do Código de Ética e Disciplina do Conselho Federal da Ordem dos Advogados do Brasil, que rezam:
"Art. 2º O advogado, indispensável à administração da Justiça, é defensor do Estado democrático de direito, da cidadania, da moralidade pública, da Justiça e da paz social, subordinando a atividade do seu Ministério Privado à elevada função pública que exerce. Parágrafo único. São deveres do advogado: I - preservar, em sua conduta, a honra, a nobreza e a dignidade da profissão, zelando pelo seu caráter de essencialidade e indispensabilidade; II - atuar com destemor, independência, honestidade, decoro, veracidade, lealdade, dignidade e boa-fé; (...) 
Art. 6º É defeso ao advogado expor os fatos em Juízo ou na via administrativa falseando deliberadamente a verdade e utilizando de má-fé."
9. Observo que não cabe ao Tribunal determinar se houve ou não violação às normas que regem o exercício da advocacia, ainda que os causídicos tenham prestado informações inverídicas e afirmado haver falsidade material em atestados apresentados pela representada, embora, em alguns momentos, tenham lançado mão do termo "indícios".
10. Cito, à guisa de ilustração, os seguintes excertos (grifos acrescidos) :
"A presente representação diz respeito ao fato de a Empresa TELTEX TECNOLOGIA S/A., CNPJ nº 73.442.360/0001-17, licitante no procedimento acima epigrafado, TER TUMULTUADO O PROCEDIMENTO, PORTANDO-SE DE FORMA INIDÔNEA AO UTILIZAR ATESTADOS EIVADOS DE IRREGULARIDADES, havendo inclusive, apresentado ATESTADO QUE DEMONSTRA QUE OS SERVIÇOS DECLARADOS COMO PRESTADOS SEQUER HAVIA SIDO FEITOS, para conseguir sua habilitação, motivo este que mancha todo o procedimento administrativo em tela por ferir, não somente a Lei, como diversos princípios administrativos atinentes ao caso."  (fls. 4/5, peça 1) 
11. Já no trecho seguinte, a peça da representante menciona "indícios" de falsidade (verbis) :
"Ocorre que, como se verá a seguir, os documentos ofertados pela empresa, para fins de habilitação, padecem - no primeiro - de POSSÍVEL NULIDADE, face aos FORTES INDÍCIOS DE FALSIDADE NA ATESTAÇÃO TÉCNICA, PELA INCLUSÃO DE SERVIÇOS QUE NÃO FAZIAM PARTE DO ESCOPO DO CONTRATO QUE DEU ORIGEM AO ATESTADO". (fl. 5, peça 1) .
12. E, nessa passagem, a representação fala claramente em falsidade do atestado (grifos acrescidos) :
"Com efeito, a Representação em tela tem por finalidade denunciar uma série de irregularidades cometidas pela empresa TELTEX no procedimento licitatório indicado acima, uma vez que apresentou atestado de capacidade técnico claramente falso, mesmo que não tenha sido este 'levado' em consideração para sua habilitação no certame."  (fl. 1 da peça 45) .
12. E, ad argumentandum tantum, ainda que se reconhecesse a legitimidade e interesse do recorrente, seria de reconhecer a perda de objeto dos presentes embargos. Isso porque já houve encaminhamento à OAB/DF de cópia do Acórdão 1685/2019-TCU-Plenário por meio do Ofício 1952/2019, no qual consta o endereço eletrônico para que a consulta eletrônica ao relatório e voto que fundamentaram a deliberação. 
Diante do exposto, VOTO por que este Tribunal adote a deliberação que ora submeto a este colegiado.
TCU, Sala das Sessões Ministro Luciano Brandão Alves de Souza, em 29 de janeiro de 2020.
BENJAMIN ZYMLER 
Relator